【裁判字號】    95,易,2566
【裁判日期】    951121
【裁判案由】    詐欺
【裁判全文】
臺灣臺中地方法院刑事判決              95年度易字第2566號
公  訴  人  臺灣臺中地方法院檢察署檢察官
被      告  甲○○
                    號4樓
上列被告因詐欺案件，經檢察官提起公訴（95年度偵緝字第1217
號），本院判決如下：
    主    文
甲○○幫助共同連續意圖為自己不法之所有，以詐術使人將本人
之物交付，處有期徒刑陸月，如易科罰金，以銀元佰元即新臺
幣玖佰元折算壹日。
    犯罪事實
一、甲○○可預見將自己帳戶存摺、提款卡連同密碼交付予不詳
    身分之成年人使用，足供他人作為詐騙財物匯款之工具，且
    真實姓名年籍不詳之人，要求其提供金融機構帳戶，係供從
    事詐欺取財等非法之用，竟在不違背其本意下，基於幫助他
    人詐欺取財之不確定故意，於民國（下同）93年3月22日至
    同年4月1日間之某時，在不詳地點，以不詳代價，將其所有
    之誠泰商業銀行（業於94年12月31日與臺灣新光商業銀行股
    份有限公司合併改稱為臺灣新光商業銀行）中港分行帳號00
    0000000000號帳戶（下稱誠泰銀行中港分行帳戶，係於93年
    3月22日開戶）之存摺、提款卡、密碼、印章，提供予真實
    姓名年籍不詳之人使用，以此方式幫助不詳姓名之人詐騙他
    人財物。嗣不詳姓名之人與自稱「賴專員」之人基於為自己
    不法所有之概括犯意聯絡，先由不詳姓名之人於93年4月1日
    某時，撥打電話予乙○○，佯稱：乙○○之子劉光宇參加由
    「鉅召聯合律師事務所」首席律師「唐保林」署名之「新春
    報喜」抽獎活動已經中獎云云，乙○○遂於翌日，撥打至該
    不詳姓名之人之00-00000000號電話詢問中獎事宜，俟自稱
    「賴專員」接聽電話後，即向乙○○詐稱：乙○○之子劉光
    宇所中獎項，係香港「金達利鐘錶公司」第2獎，獎品為山
    水高級音響組合，價值新臺幣（下同）90萬元，若不願領取
    ，可折換現金80萬元，但必須先繳清稅金60750元云云，乙
    ○○不疑有詐，誤信為真，致陷於錯誤，乃遵照對方指示，
    於93年4月6日，至富邦銀行嘉義市分行匯款60750元至附表
    編號1所示之帳戶內；待乙○○匯款完成後，再由不詳姓名
    之人承前概括犯意聯絡，自稱係「金達利鐘錶公司」臺灣聯
    絡人「林萬昌主任」，打電話向乙○○佯稱：若欲領取上開
    獎品，應加入會員並參加股東，每股50萬元，股金及會員費
    在日後會退還股東，其子劉光宇亦有加入會員，但因未繳會
    員費約14萬元，故無法領取上開獎品云云，乙○○因之再陷
    於錯誤，於附表編號2至7所示時間，均再依對方指示，分別
    匯入如附表編號2至7所示款項至各該帳戶，其中匯入甲○○
    所提供之上開誠泰銀行中港分行帳戶計0000000元。嗣不詳
    姓名之人再自稱係香港金達利鐘錶公司處長「馬永祥」，於
    93年4月22日打電話予乙○○，對乙○○謊稱其所投資款項
    經轉投資跑馬獲利4406萬元，欲領取該款項，則應先繳匯稅
    金500萬元云云，乙○○始發覺有異，未再匯款，合計被騙
    金額達0000000元，經報警而查知上情。
二、案經法務部調查局臺北市調查處移送臺灣臺南地方法院檢察
    署檢察官偵辦後，呈請臺灣高等法院檢察署檢察長移轉臺灣
    臺中地方法院檢察署檢察官偵查起訴。
    理  由
一、訊據被告甲○○矢口否認有何幫助詐欺取財之犯行，辯稱：
    該帳戶存摺放在機車上。我開戶是想說我以後要去找工作，
    現在的工作薪水都是匯入銀行，所以才會去開戶的，我當時
    還沒有找到工作。該帳戶放在機車的置物箱內遺失云云。惟
    查：
（一）上揭被害人乙○○遭詐欺取財之事實，業據告訴人乙○○
      於法務部調查局嘉義市調查站調查時指訴明確，復有「鉅
      召聯合律師事務所」中獎通知函及富邦銀行匯款委託書、
      臺灣新光商業銀行中港分行函附之被告上開誠泰銀行中港
      分行帳戶之存摺存款業務往來約定書、存摺存款對帳單附
      卷可稽，足認被告之上開帳戶確係由不詳姓名之人利用為
      詐欺取財之工具亦明。
（二）再被告雖辯稱：本件帳戶存摺等物因放在機車置物箱內而
      遺失云云，然查，被告將存摺簿、印鑑、提款卡及密碼同
      置一處，失竊後，帳戶密碼易為竊賊得知，所有存款將遭
      提領一空，應知之甚詳，被告竟將本件帳戶之全部存摺、
      印鑑、密碼、提款卡等物均置於機車置物箱，已與常情相
      違；再參以現今詐欺集團對外以一千元至數千元代價即可
      輕易收購金融帳戶，並無任意收購他人遺失或失竊等來源
      不明之金融帳戶必要，因若帳戶所有人察覺存摺簿、提款
      卡等物遺失而向金融機構掛失，所詐得之金錢將有無從提
      領之危險之情，是被告所辯本件帳戶遺失云云，實難採信
      ；且查，被告對開設本件誠泰銀行中港分行帳戶之理由，
      其供稱：我開戶是想說我以後要去找工作，現在的工作薪
      水都是匯入銀行，所以才會去開戶的，我當時還沒有找到
      工作云云，惟被告亦自承於開設該帳戶前，已另持有郵局
      、臺灣企銀等多家金融機構帳戶，則其持有其他金融機構
      之帳戶已足夠使用，何須於尚未找到工作，且尚不知未來
      工作之薪水係匯入何家銀行時，即先開立本件誠泰銀行中
      港分行之帳戶？被告所述，亦與常理相違，所辯顯非可採
      。本件係被告將本件帳戶交付他人使用一節，應堪認定。
（三）再按刑法上之故意，分為直接故意（確定故意）與間接故
      意（不確定故意），「行為人對於構成犯罪之事實，明知
      並有意使其發生者」為直接故意。「行為人對於構成犯罪
      之事實，預見其發生而其發生並不違背其本意者」為間接
      故意；而間接故意與有認識的過失之區別，在於二者對構
      成犯罪之事實雖均預見其能發生，但前者對其發生並不違
      背其本意，後者則確信其不發生。且幫助犯之成立，以行
      為人主觀上認識被幫助者正欲從事犯罪或係正在從事犯罪
      ，且該犯罪有既遂之可能，而其行為足以幫助他人實現構
      成要件者，即具有幫助故意，並不以行為人確知被幫助者
      係犯何罪名為必要。至於行為人在正犯實施犯罪前為幫助
      行為者，則構成事前幫助犯。茲查：
    １衡諸常情，今日一般人至金融機關如銀行、郵局等開設帳
      戶使用，係極為方便容易且迅速之事，苟有使用金融存款
      帳戶之正當用途，自以使用其本人或可信賴之親友申請之
      帳戶，最為便利安全，且苟非具意圖以他人帳戶從事不法
      用途，並藉以逃避查緝，自無使用他人帳戶之理。是依一
      般人通常之知識、經驗，均應知任意提供自己帳戶予無信
      賴關係之他人使用，易致他人藉該帳戶取得不法犯罪所得
      ，且欲以之隱匿帳戶內資金之實際取得人之身分；被告係
      年逾50歲之成年人，對此自難諉為不知。
    ２近來竊車恐嚇取財及利用「刮刮樂」等名義詐欺取財之犯
      罪類型層出不窮，該等犯罪，多數均係利用他人帳戶作為
      恐嚇取財或詐欺所得財物之出入帳戶，並經媒體廣為披載
      ，被告縱使並不確知所提供之帳戶，係遭他人用以對被害
      人詐欺取財，亦無法確知取得帳戶之人係以何種方法於何
      時地為詐欺取財之具體內容，惟對於其所提供之上揭帳戶
      ，將遭人作為詐欺取財犯行所得財物匯入及提領之工具使
      用，應有概括之認識，且可預見其發生，竟仍同意提供，
      顯對帳戶供他人取得不法犯罪所得之用，亦不違背其本意
      ，且其無確信帳戶不至遭利用為犯罪之用，仍將帳戶提供
      他人，足認被告基於幫助犯罪之不確定故意。
    綜上所述，本件事證明確，被告上揭犯行堪予認定。
二、查被告甲○○僅參與提供金融機關帳戶予他人供詐欺取財使
    用，並無證據證明其有參與詐欺取財之行為，或與本件詐欺
    取財之詐騙之人有概括犯意聯絡，是被告基於幫助之意思，
    參與詐欺取財構成要件以外之行為，為幫助犯。核被告甲○
    ○所為，係犯刑法第30條第1項、第339條第1項之幫助詐欺
    取財罪。再按連續幫助與幫助連續為不同之犯罪態樣，如基
    於概括犯意，多次幫助他人犯罪，為連續幫助，就幫助者而
    言，該幫助者有多次犯罪行為；如以一幫助行為，幫助他人
    連續犯罪，則為幫助連續，就幫助者而言，僅有一次犯罪行
    為。是正犯所犯多次詐欺取財行為，係基於概括犯意反覆為
    之，所犯構成要件相同，應成立連續詐欺取財罪，而被告基
    於幫助意思，僅有一次交付帳戶資料之幫助行為，應論以一
    次幫助連續詐欺取財既遂罪，且被告幫助不詳姓名之成年人
    數人基於共同概括犯意犯上開詐欺取財罪，為從犯，依刑法
    第30條第2項之規定，減輕其刑。爰審酌被告同意提供帳戶
    供他人非法使用，助長他人犯罪風氣，又被害人遭詐騙之金
    額逾300萬元，惟其中匯款至被告帳戶之金額合計為132萬餘
    元，並考被告本身未實際參與本件詐欺取財之犯行，責難性
    較小，暨其犯後態度等一切情狀，量處如主文所示之刑，並
    諭知易科罰金之折算標準。
三、又查，被告行為後，刑法業已於95年7月1日修正施行，其中
    ：
（一）修正後刑法第2條第1項規定，已將新舊法律適用之「從新
      從輕」原則，改採「從舊從輕」原則，而此規定僅係規範
      行為後法律變更所生新舊法律比較適用之準據法，並非實
      體刑罰法律，自不生行為後法律變更之比較適用之問題，
      應逕行適用新法第2條第1項之規定，為「從舊從輕」之比
      較。
（二）刑法第339條第1項之詐欺取財罪，罰金刑部分係處1千元
      以下罰金，依修正後刑法施行法增訂第1條之1之規定：「
      中華民國九十四年一月七日刑法修正施行後，刑法分則編
      所定罰金之貨幣單位為新臺幣。」「九十四年一月七日刑
      法修正時，刑法分則編未修正之條文定有罰金者，自九十
      四年一月七日刑法修正施行後，就其所定數額提高為三十
      倍。但七十二年六月二十六日至九十四年一月七日新增或
      修正之條文，就其所定數額提高為三倍。」及刑法第33條
      第5款修正為：「主刑之種類如下：‥‥五、罰金：新臺
      幣一千元以上，以百元計算之。」等規定觀之，依修正後
      之法律，刑法第339條第1項之詐欺取財罪所得科處之罰金
      刑最高額為新臺幣3萬元（1千元乘以30倍）、最低額為新
      臺幣1千元；而依被告行為時即修正前刑法第33條第5款規
      定之罰金最低額銀元1元計算，刑法第339條第1項之詐欺
      取財罪之罰金刑之最高額為銀元1萬元（因提高10倍）即
      新臺幣3萬元，最低額為銀元10元（因提高10倍）即新臺
      幣30元。因此，比較上述修正前、後之刑罰法律，自應以
      被告行為時即修正前刑法關於科處罰金刑之法律較有利於
      被告。
（三）修正前刑法第41條第1項前段規定：「犯最重本刑為5年以
      下有期徒刑以下之刑之罪，而受6個月以下有期徒刑或拘
      役之宣告，因身體、教育、職業、家庭之關係或其他正當
      事由，執行顯有困難者，得以1元以上3元以下折算1日，
      易科罰金。」又被告行為時之易科罰金折算標準，依修正
      前罰金罰鍰提高標準條例第2條前段（現已刪除）規定，
      就其原定數額提高為100倍折算1日，則本件被告行為時之
      易科罰金折算標準，應以銀元300元折算1日，經折算為新
      臺幣後，應以新臺幣900元折算為1日；惟修正後刑法第41
      條第1項前段規定：「犯最重本刑為5年以下有期徒刑以下
      之刑之罪，而受6個月以下有期徒刑或拘役之宣告者，得
      以新臺幣1000元、2000元或3000元折算1日，易科罰金。
      」比較修正前後之易科罰金折算標準，以修正前刑法之規
      定，較有利於被告，則應依刑法第2條第1項前段，適用修
      正前刑法第41條第1項前段規定，定其折算標準，併此敘
      明。
據上論斷，應依刑事訴訟法第299條第1項前段，刑法第2條第1項
、修正前刑法第30條第1項、第2項、第339條第1項、第41條第1
項前段，罰金罰鍰提高標準條例第1條前段、修正前罰金罰鍰提
高標準條例第2條，現行法規所定貨幣單位折算新臺幣條例第2條
，判決如主文。
中    華    民    國    95    年    11    月    21    日
                          臺灣臺中地方法院刑事第十庭
                              審判長法官  郭瑞祥
                                    法官  黃炫中
                                    法官  黃家慧
                附      表
┌──┬─────┬───────┬─────────┐
│編號│時間      │金額（新臺幣）│匯入帳戶（戶名）  │
├──┼─────┼───────┼─────────┤
│1   │93年4月6日│60750元       │臺南成功路郵局帳號│
│    │          │              │0000000號陳清松帳 │
│    │          │              │戶（另案偵辦中）  │
├──┼─────┼───────┼─────────┤
│2   │93年4月7日│50000 元      │同上              │
├──┼─────┼───────┼─────────┤
│3   │93年4月8日│300000元      │誠泰商業銀行臺南永│
│    │          │              │康分行帳號00000000│
│    │          │              │1195號吳進良帳戶（│
│    │          │              │另案偵辦中）      │
├──┼─────┼───────┼─────────┤
│4   │93年4月9日│200000元      │同上              │
├──┼─────┼───────┼─────────┤
│5   │93年4月9日│700000元      │同上              │
├──┼─────┼───────┼─────────┤
│6   │93年4月9日│132萬1800元   │誠泰商業銀行中港分│
│    │          │              │行甲○○帳號356500│
│    │          │              │0000000號帳戶     │
├──┼─────┼───────┼─────────┤
│7   │93年4月12 │500000元      │誠泰銀行臺南永康分│
│    │日        │              │行帳號吳進良541500│
│    │          │              │041195號帳戶      │
└──┴─────┴───────┴─────────┘
上正本證明與原本無異。
如不服本判決，應於送達後十日內向本院提出上訴狀（須附繕
本），上訴於臺灣高等法院臺中分院。
                                    書記官  陳靖騰
中    華    民    國    95    年    11    月    21    日
附錄論罪科刑法條
中華民國刑法第339條第1項：（普通詐欺罪）
意圖為自己或第三人不法之所有，以詐術使人將本人或第三人之
物交付者，處5年以下有期徒刑、拘役或科或併科1千元以下罰金
。


司法院資訊處製作；財團法人民間司法改革基金會備份。
